臺灣高等法院刑事判決　　　　　　　　95年度上訴字第4713號
　上　訴　人　臺灣板橋地方法院檢察署檢察官
　上　訴　人
　即　被　告　乙○○
　　　　　　　丙○○
　被　　　告　丁○○
上列上訴人因被告等妨害公務等案件，不服臺灣板橋地方法院94
年度易字第1490號，中華民國95年11月 7日第一審判決（起訴案
號：臺灣板橋地方法院檢察署 94年度偵字第14045號），提起上
訴，本院判決如下：
    主  文
原判決撤銷。
丁○○、乙○○、丙○○共同對於公務員依法執行職務時，施強
暴，均處有期徒刑貳月，如易科罰金，均以銀元佰元即新臺幣
玖佰元折算壹日。
    事  實
一、丁○○、乙○○、丙○○三人於民國（下同）94年 8月17日
    下午5時45分許，在臺北縣蘆洲市○○路222巷21號前，與蔡
    志明因停車糾紛而發生爭執，嗣經警據報後，由臺北縣政府
    警察局蘆洲分局集賢派出所指派警員楊文漢前往處理，惟楊
    文漢抵達現場後，見雙方多人發生糾紛，其一人無法處理，
    經請求支援，嗣由蘆洲派出所指派警員甲○○等人前往上址
    協助處理；而經警員吳尚瀚以丙○○違規停車，欲對其開單
    告發時，丁○○竟當場以足以貶損他人人格之台語「幹你娘
    」之穢語辱罵甲○○，並出手推擠甲○○之胸部，扯破甲○○之衣領（毀損部分未據告訴），經甲○○喝令制止後，丁○○與丙○○、乙○○復共同基於侮辱公務員及妨害公務之
    犯意聯絡，共同包圍甲○○，並復當場以台語「幹你娘」等
    穢語加以侮辱，且拉扯甲○○手臂等處，致甲○○受有左手
    上臂瘀傷（83公分）之傷害，以此強暴方法妨害甲○○執
    行公務。嗣經警於同日晚間6時許，在上址將丁○○等3人逮
    捕。
二、案經臺北縣政府警察局蘆洲分局報請臺灣板橋地方法院檢察
    署檢察官偵查起訴。
    理  由
一、訊據上訴人即被告乙○○、丙○○、被告丁○○供承有於上
    揭時地因停車問題而與蔡志明發生爭執，嗣警員吳尚瀚到場
    處理時，以渠等違規停車為由欲開單告發時，渠等有與警員
    吳尚瀚爭論等事實，惟被告乙○○、丙○○及丁○○三人均
    矢口否認有何侮辱公務員及妨害公務等犯行，並均辯稱：蔡
    志明違規放置障礙物在該路段，渠等係將該障礙物拿走欲停
    車進去，嗣警員吳尚瀚到場處理時，竟未對蔡志明路霸行為
    開單，而欲開單告發渠等違規停車，渠等只是跟警員理論，
    並未推擠或毆打警員甲○○，亦無罵他三字經云云。惟查：
(一)警員吳尚瀚如何於上開時地被告丁○○竟當場以足以貶損人
　　之人格之台語「幹你娘」之穢語辱罵警員甲○○，並出手推
  　擠員警甲○○之胸部，扯破甲○○之衣領，雖經警員甲○○
    喝令制止，惟被告丁○○復與被告丙○○、乙○○將警員甲○○包圍，並當場以台語「幹你娘」等穢語加以侮辱，且拉
    扯警員甲○○手臂等處，致警員甲○○受有左手上臂瘀傷（
    83公分）等情，此據證人即警員甲○○於原審法院審理時
    結證稱：94年 8月17日下午4點到6點，伊當時正執行巡邏勤
    務，因接到勤務中心通知，即前往臺北縣蘆洲市○○路 222
    巷21號前去支援，因為該處是集賢派出所的轄區，伊到現場
    之前，楊文漢及另一位同仁已經到場，因為伊這兩位同仁從
    省政府保安大隊新調過來，對於勤務不熟，故請求伊去支援
    。伊到場後，有向被告三人索取證件登錄，被告三人有喝酒
    ，拒絕提出證件，而他們當中有人在現場說蔡姓人家的門口
    有擺設很多路障是路霸，要伊開單，如果不開單，要叫記者
    來，伊就跟被告三人說，如果要開單，雙方都要開，被告等
    人的車是紅線停車，伊就回車上拿舉發單，伊要向被告 3位
    拿證件，被告丁○○就拉伊衣領並且推伊，當場伊就告訴被
    告 3人，這樣的行為就構成妨害公務，另外兩位被告也圍著
    伊，就在現場他們三人對伊推擠拉扯，且對伊說三字經『幹
    你娘』‧‧‧，現場支援的同事把伊及被告 3人拉開，並通
    報派出所所長到場，所長到場之後，就把被告 3人帶回派出
    所處理。以被告丙○○違規停車，而欲依法執行開單告發時
    ，而伊衣服之衣領被扯破，左手臂有瘀青，右大腿會痛，伊
    當天就去蘆洲全民醫院驗傷，請醫生幫伊擦藥云云（見原審
    卷第104頁至114頁），並有警員吳尚瀚提出全民醫院出具之
    診斷證明書乙紙、全民醫院95年10月2日全星字第95013號函
    暨檢附吳尚瀚門診病歷資料乙份暨警員甲○○受傷及衣領破
    損之照片等在卷可稽（見偵查卷第28頁、35至37頁、原審卷
    第95頁至97頁）。
(二)另證人即當時在場處理之警員楊文漢於原審法院審理時結證
    稱：94年8月17日下午5時許，伊接到勤務中心的通報，在信
    義路222巷 21號前有打架的事件，伊就到現場處理。伊到現
    場後，便跟丙○○說有人報案，請他出示證件，他拿出證件
    給伊，不滿對方報案，在場作勢要打蔡志明他們，伊就跟同
    事阻擋他們，要他們不要打蔡志明，阻擋過程當中，再呼叫
    勤務中心，請派支援。甲○○一到場，伊跟他說伊剛調過來
    ，現場不太會處理，並跟甲○○說明現場是停車糾紛，甲○○對被告三人表示他們違規停車，要拿告發單向他們告發，
    而引起被告丙○○等人不滿。‧‧‧丁○○最先上前拉扯吳
    尚瀚。雙方在爭執過程中，被告等人與吳尚瀚有拉扯，被告
    有罵三字經，在現場伊有聽到甲○○有說這已經構成妨害公
    務。後來他們就被拉開了，甲○○說他衣服被扯破，手臂有
    受傷，要叫所長或副所長到現場。‧‧‧伊在現場有看到吳
    尚瀚衣服的扣子掉了，第二個鈕扣那邊破掉，他有伸出個左
    手臂給伊看，伊有看到瘀青的情形，便叫所長支援云云（見
    原審卷第114頁至121頁），另證人蔡志明於偵查中證稱：被
    告三人把車子停在伊早餐店門口，雙方就在伊家門口發生口
    角，後來警察來了，伊有看到警員吳尚瀚被他們三人圍住，
    有推擠的動作云云（見偵查卷第65頁），而當時在場之證人
    楊偉智、鄭文乙於偵查中並均證稱：被告三人與警員吳尚瀚
    有發生拉扯云云，茲查本件被告乙○○、丙○○及丁○○等
    人於上揭時地與蔡志明因停車糾紛而發生爭執，嗣經警據報
    後，由臺北縣政府警察局蘆洲分局集賢派出所指派警員楊文
    漢前往處理，惟警員楊文漢抵達現場後，見雙方多人發生糾
    紛，其一人無法處理，經請求支援，嗣由蘆洲派出所指派警
    員甲○○等人前往上址協助處理，以本案原僅是單純之停車
    糾紛，警員楊文漢一人前往應即可處理，是若非當時被告憑
    恃多人，並干擾警員楊文漢之執行職務，致警員楊文漢認其
    一人無法處理，否則又何須另呼叫其他警員前來現場支援，
    而若非被告等人有對前來支援並依法執行職務之警員吳尚瀚
    拉扯及推擠之行為，警員吳尚瀚又何以衣服遭扯破暨左手上
    臂處受有瘀傷之情，並單純之停車糾紛竟肇致路人圍觀，而
    被告等人於警員吳尚瀚以被告丙○○違規停車，而欲依法執
    行開單告發時，並當場對警員吳尚瀚以足以貶損人之人格之
　　穢語「幹你娘」（台語）之情，此並據警員吳尚瀚迭於警詢
  　及偵審時證述明確在卷，而查以台語「幹你娘」等語辱罵他
    人，依現行一般社會觀念，足以貶損他人之人格，是被告等
    人於警員吳尚瀚執行職務時對其施以強暴並當場侮辱之犯行
    ，應堪認定。被告三人所辯並無對警員吳尚瀚有拉扯或推擠
    ，亦未以「幹你娘」侮辱吳尚瀚云云，核與事實不符，殊非
    可採。
(三)至被告雖另辯稱：當時並無違規停車，警員甲○○在案發當
    時係濫行告發，非屬依法執行公務云云。惟查警員甲○○係
    臺北縣政府警察局蘆洲分局蘆洲派出所警員，依勤務中心通
    知因停車糾紛而前往現場支援，其自屬依法執行公務，而警
    員甲○○因認被告丙○○有違規於紅線停車之行為，欲對其
    執行開單告發，係屬基於職務上之權力而依法執行公務之行
    為，至公務員執行職務時，實質上是否有違法或不當情事，
    當事人本得另行循由合法程序以資救濟，要非即得謂公務員
    非依法執行職務，而得對客觀上依法執行職務之公務員施以
    強暴、脅迫，茲查本件被告丙○○等人因自小客車停放在蔡
    志明店門口前，而與蔡志明發生糾紛，警員甲○○因接到勤
　　務中心通知而至現場支援，經認被告丙○○等人有於紅線違
  　規停車之行為，其因而欲開單舉發，警員吳尚瀚所為尚難認
    屬不法，且縱被告丙○○等人對於警員甲○○執行開單舉發
    行為有所異議，其自得另依法就該交通事件向法院聲明異議
    尋求救濟，要無任意自力救濟，甚且以強暴或當場侮辱之方
    法，妨害公務員依法執行職務。
  綜上所述，被告乙○○、丙○○及丁○○三人所辯各節，要屬
  卸責之詞，不足採信，事證明確，被告乙○○、丙○○及丁○○三人犯行，洵堪認定。
二、核被告乙○○、丙○○及丁○○三人所為，均係犯刑法第14
    0條第1項之侮辱公務員罪及同法第135條第1項之妨害公務罪
    。至公訴人於原審法院審理時指訴本件被告三人對警員甲○○實施強暴，係在戶外道路上，屬公然，又下手實施妨害公
  　務之犯行，除被告三人，尚有被告之友人在現場，復有多數
    人在場圍觀，被告三人聚集可隨時增加之不特定人，而犯本
    件妨害公務，經變更原起訴法條認被告三人就此部分所為係
    犯刑法第136條第1項後段之聚眾妨害公務罪云云（見原審卷
    第 141頁），訊據被告等人均矢口否認有何公然聚眾之行為
    ，並均辯稱：當時我們是要去卡拉OK店唱歌，圍觀的人不是
    我們叫來的，我們也都不認識云云，而證人吳尚瀚於原審法
    院審理時亦證稱：當時在場為被告等人之友人者，只有卡拉
    OK店之負責人一人云云（見原審卷第 112頁），另證人楊文
    漢於原審法院審理時亦證稱：圍觀之民眾及店家只是在旁邊
    看，與警員甲○○發生衝突的只有被告三人云云（見原審卷
    第119、120頁），至路過之行人圍觀，並非是被告三人所聚
    集而來，是並無何積極證據足資證明被告三人有以公然聚眾
    之方式為本件妨害公務之犯行，惟與起訴之基本社會事實同
    一，爰就此部分變更起訴法條。又刑法第140條第1項、第13
    5條第1項所定罰金刑部分，依罰金罰鍰提高標準條例第 1條
    第 1項前段規定，原規定就其原定數額提高十倍，茲依刑法
    施行法第1條之1規定中華民國94年1月7日刑法修正施行後，
    刑法分則編所定罰金之貨幣單位為新臺幣，而94年1月7日刑
    法修正時，刑法分則編未修正之條文定有罰金者，自94年 1
    月 7日刑法修正施行後，就其所定數額提高為三十倍。本次
    94年1月7日刑法修正時，刑法第140條第1項、135條第1項並
    未為修正，而依上揭規定，就罰金刑部分之貨幣單位改為新
    台幣，因而就其所定罰金數額提高為三十倍，惟實際上刑法
    第140條第1項侮辱公務員罪及第135條第1項妨害公務罪之構
    成要件及法定刑並未變更，自無有利或不利而為新舊法比較
    適用之問題，附此敘明。被告三人就上開犯行，有犯意聯絡
    及行為分擔，均為共同正犯。而查被告行為後，刑法第55條
    牽連犯之規定，業於94年2月2日修正公布刪除，並於95年 7
  　月 1日施行，被告所犯上開二罪，具有方法結果之牽連犯關
    係，依修正後之刑法既已刪除牽連犯之規定，則所犯上述各
    罪應依數罪併罰之規定分論併罰，比較新舊法之規定，修正
    後之規定並非較有利於被告，依刑法第2條第1項之規定，自
    應適用修正前刑法第55條牽連犯之規定，從一重之妨害公務
  　罪處斷。又被告三人拉扯警員吳尚瀚左手臂之行為，雖致警
    員吳尚瀚左手上臂受有瘀傷，然其等上開行為，係為達妨害
  　公務目的之手段行為，屬對於執行職務之公務員施以強暴罪
    構成要件之強暴行為，尚難認被告 3人另有對警員吳尚瀚為
    傷害之犯意，而以此非法之強暴手段致警員吳尚瀚受有上述
    傷害結果，仍屬該強暴行為之當然結果，自不另論以傷害罪
    。原審以被告乙○○、丙○○及丁○○三人上述犯行事證明
    確，予以論罪科刑，固非無見，惟查刑法第135條第1項及第
    140條第1項並未於94年1月7日修正，而原審認被告三人所為
    係犯上開二罪，亦未為新舊法之適用比較，惟於據上論斷欄
    援引被告所犯之法條係『修正前刑法』第135條第1項、第14
    0條第1項，尚有未洽﹔又刑法第二條第一項之規定，係規範
    行為後「法律變更」所生新舊法比較適用之準據法，故被告
    行為後刑法條文之修正，對於被告並無有利或不利之情形者
    ，即無適用修正後刑法第二條第一項之規定比較新舊法適用
　　之問題（參照最高法院95年台上字第5589號判決要旨），刑
  　法第28條關於共同正犯之成立，於94年2月2日修正時，將原
    來共同正犯之共同「實施」犯罪，改為共同「實行」犯罪，
    排除完全未參與犯罪相關行為「實行」的「陰謀共同正犯」
    及「預備共同正犯」，是修正後之共同正犯之可罰性要件之
    範圍固已減縮，惟就本件被告共犯上開犯行，修正前後之規
    定並無有利或不利之情形，原審亦認刑法第28條之規定，就
    本件被告犯行而言，並無有利或不利之可言，惟於據上論斷
    欄就此部分，援引『修正前刑法』第28條，亦有未合﹔是被
    告乙○○及丙○○上訴意旨否認犯罪，暨檢察官上訴意旨認
    被告三人聚集可隨時增加之不特定人為妨害公務犯行，所為
    係犯刑法第136條第1項後段之聚眾妨害公務罪，而指摘原審
    判決不當，固均無理由，惟原判決既有可議之處，自應由本
    院予以撤銷改判。爰審酌被告乙○○、丙○○及丁○○三人
    之素行、犯罪之動機、目的、手段，因停車糾紛於警員欲對
    渠等開單告發時，渠等主觀上認並無違規停車之行為，因而
    一時虞疏致對依法執行職務之警員為上開犯行，危害公務員
    執行公務之威嚴，惟犯罪情節尚非屬嚴重及犯罪後之態度等
    一切情狀，各量處有期徒刑 2月。而查被告行為後，刑法第
    41條業已修正，並於於94年2月2日經總統公布，於95年7 月
    1日施行，修正前刑法第41條第1項前段規定：「犯最重本刑
    為5年以下有期徒刑以下之刑之罪，而受6個月以下有期徒刑
    或拘役之宣告，因身體、教育、職業、家庭之關係或其他正
    當事由，執行顯有困難者，得以1元以上3元以下折算一日，
    易科罰金。」，又行為人行為時之易科罰金折算標準，依修
    正前罰金罰鍰提高標準條例第 2條前段（現已刪除）規定，
    就其原定數額提高為100倍折算1日，則被告行為時之易科罰
    金折算標準，應以銀元300元折算1日，經折算為新臺幣後，
    應以新臺幣900元折算為1日。惟95年7月1日修正公布施行之
    刑法第1條第1項前段則規定：「犯最重本刑為五年以下有期
    徒刑以下之刑之罪，而受六個月以下有期徒刑或拘役之宣告
    者，得以新臺幣一千元、二千元或三千元折算一日，易科罰
    金。」，比較修正前後之易科罰金折算標準，以95年7月1日
    修正公布施行前之規定，較有利於被告，依刑法第2條第1項
    之規定，暨依適用法律不宜割裂原則，自同應適用修正前刑
    法第41條第1項前段規定，諭知易科罰金之折算標準。
據上論斷，應依刑事訴訟法第369條第1項前段、第364條、第299
條第1項前段，刑法第28條、第135條第1項、第140條第1項、第2
條第1項、修正前刑法第55條、第41條第1項前段，罰金罰鍰提高
標準條例第1條前段、廢止前罰金罰鍰提高標準條例第2條，判決
如主文。
本案經檢察官黃全祿到庭執行職務。
中　　華　　民　　國　　96　　年　　3 　　月　　23　　日
　　　　　　　　　刑事第五庭    審判長法　官  吳  敦
　　　　　　　　　　　　　　　　　    法　官  吳啟民
　　　　　　　 　 　　　　　　　　　　法　官  張傳栗
以上正本證明與原本無異。
檢察官如不服本判決，應於收受送達後十日內向本院提出上訴書
狀，其未敘述上訴之理由者並得於提起上訴後十日內向本院補提
理由書（均須按他造當事人之人數附繕本）。
                                      書記官  何子傑
中　　華　　民　　國　　96　　年　　3 　　月　　26　　日
附錄：本案論罪科刑法條全文
中華民國刑法第135 條
對於公務員依法執行職務時，施強暴脅迫者，處三年以下有期徒
刑、拘役或三百元以下罰金。
意圖使公務員執行一定之職務或妨害其依法執行一定之職務或使
公務員辭職，而施強暴脅迫者，亦同。
犯前二項之罪，因而致公務員於死者，處無期徒刑或七年以上有
期徒刑；致重傷者，處三年以上、十年以下有期徒刑。
中華民國刑法第140 條
於公務員依法執行職務時，當場侮辱，或對於其依法執行之職務
公然侮辱者，處六月以下有期徒刑、拘役或一百元以下罰金。
對於公署公然侮辱者亦同。
